臺灣基隆地方法院民事判決　　　　　　 100年度重訴字第25號
原　　　告　林古春妹
法定代理人　古羅柿妹
訴訟代理人　黃敬唐律師
被　　　告　陳志興
上列當事人間請求返還不當得利事件，本院於民國100年5月26日
言詞辯論終結，判決如下：
    主  文
被告應給付原告新臺幣捌佰壹拾肆萬柒仟陸佰柒拾壹元，及自民
國一百年五月六日起至清償日止，按週年百分之五計算之利息。
訴訟費用新臺幣捌萬壹仟陸佰捌拾伍元由被告負擔。
本判決於原告以新臺幣貳佰柒拾壹萬陸仟元供擔保後，得為假執
行；但被告得以新臺幣捌佰壹拾肆萬柒仟陸佰柒拾壹元為原告預
供擔保後免為假執行。
    事實及理由
一、按民法總則中華民國97年5月2日修正之條文施行前，已為禁
    治產宣告者，視為已為監護宣告；並均於修正施行後，適用
    修正後之規定，民法總則施行法第4條第2項定有明文。查原
    告前經本院以96年度禁字第 2號裁定宣告禁治產在案，依上
    開規定，於民國98年11月23日新法施行後，視為已為監護宣
    告並適用新法之規定，而原告之配偶林政有已過世，現由原
    告之母古羅柿妹擔任原告之監護人之事實，業據原告提出戶
    籍謄本為證，被告既經視為已為監護之宣告而無訴訟能力，
    並已由法定監護人即其母古羅柿妹合法代理，訴訟要件即無
    欠缺，合先敘明。
二、原告起訴主張：
  (一)原告與被告曾分別於93年11月1日及95年2月16日簽訂「聲明
    書（即委任書）」及「授權書（併附聲明）」，約定將「全
    家福元宵店」委由被告經營管理，之後原告於95年 3月22日
    及96年 4月17日向被告表示終止雙方間之委任關係。又全家
    福元宵店之營業收入原係存入原告設於彰化銀行基隆分行帳
    號 16257-8號帳戶，但被告於93年11月30日另於彰化銀行基
    隆分行以自己名義開設帳號 00145-4號之新帳戶使用（以下
    簡稱系爭帳戶），並將全家福元宵店之營業收入改為存入系
    爭帳戶中，此為被告於97年10月 1日於臺灣基隆地方法院檢
    察署（以下簡稱基隆地檢署）96年度偵續字第 131號侵占案
    件偵查時所自承：「（問：全家福每日的營業收入是何人去
    收的？）我們收好後，都交給林古春妹，錢都放到林古春妹
    家裡。」、「（問：錢都未拿到銀行存？）錢一開始存在林
    古春妹的帳戶，93年開始錢存在我彰化銀行的帳戶，這些在
    民事庭都已經確認過，這是為了安全，不讓林古春妹她家人
    知道。」等語，全家福元宵店之每日營業收入既係存入被告
    所有之系爭帳戶內，系爭帳戶內之現金存款均為被告基於委
    任關係而取得，實際上其權利仍屬於原告所有，並非被告之
    財產。
  (二)被告見原告之長子林明杰於95年 3月間返國後欲接管全家福
    元宵店，竟於95年 3月20日擅自持原告印鑑章至銀行提領原
    告存款新臺幣（下同） 600萬元，並將該款項分別匯款入被
    告前妻劉金絨及其長子陳兆斌之帳戶內，並經本院以95年度
    訴字第272號判決被告應給付原告600萬元，被告不服提起上
    訴，經臺灣高等法院以97年度重上字第 300號判決上訴駁回
    確定。原告原本礙於全家福元宵店之營收帳冊等均由被告保
    管持有中，無法知悉被告究竟溢領多少金額，幸而於上開案
    件之訴訟過程中，被告所提答辯狀檢附有全家福元宵店歷年
    來之「員工薪資及廠商貨款支付明細表」，原告始得查核比
    對出被告歷年來不當溢領原告存款之數額。歷年來全家福元
    宵店辦理請款模式及流程為：店長古芳桂固定按月於每月 5
    日前將上一月份之「員工薪資及廠商貨款支付明細表」填妥
    後交付被告辦理請款（亦即約每月 5日左右會支付員工及廠
    商上個月份之薪水及貨款），被告大約會在每月 4日左右前
    往銀行領款，再將現金交付店長古桂芳以發放員工薪資及給
    付廠商貨款，店長古芳桂於發放完後會再將該月份之「員工
    薪資及廠商貨款支付明細表」交還被告留存，並完成該月份
    之請款流程，因此，店長古芳桂會將與全家福元宵店營業有
    關之開銷支出項目及金額詳列於上開「員工薪資及廠商貨款
    支付明細表」，以憑向被告辦理請款事宜。經原告詳查後發
    現，被告自93年12月起至94年 2月止之受託管理期間內，其
    所提領之各筆款項於扣除支付全家福元宵店之必要開銷後，
    尚有餘款8,747,671元，被告因此受有8,747,671元之不當利
    益，致原告受有 8,747,671元之損害，為此依不當得利之法
    律關係，聲明求為判決被告應給付原告 8,147,671元，及自
    起訴狀繕本送達被告翌日起至清償日止，按週年5%計算之利
    息，並願供擔保聲請宣告假執行。
  (三)對被告抗辯之陳述：
  1.系爭帳戶內大部分為現金存款、現金提款，據被告於上開偵
    查時所言，及比對原告設於彰化銀行基隆分行帳號 16257-8
    號帳戶之存提資料，可以證明系爭帳戶內之現金存款係全家
    福之營收。本件是根據被告從系爭帳戶內提領現金超過全家
    福按月支出部分來請求，系爭帳戶內有 4筆非現金存入（94
    年3月16日、94年12月5日、95年1月26日、95年2月21日）之
    存款，共計一百多萬元，而系爭帳戶於95年 3月22日之存款
    餘額尚有497萬多元，縱認上開4筆非現金存款係被告所有，
    但本件請求與該4筆非現金存款無關。
  2.又被告提領數額都很龐大，金額最少也有20萬元，且被告於
    95年3月21日、同年 3月22日共領走160萬元，完全用於全家
    福元宵店開銷絕非事實。另被告於本院95年度訴字第 272號
    、臺灣高等法院97年度重上字第 300號案件中所提之代墊款
    項並未提出任何單據可資證明，故均遭判決駁回確定。
三、被告聲明駁回原告之訴，其答辯略以：系爭帳戶是被告與全
    家福元宵店共用的戶頭，全家福元銷店開支的錢均係自系爭
    帳戶內提領，系爭帳戶內的錢是被告與原告合存的，被告年
    輕時在廟宇工作時有香油錢的收入，也有做攤販的生意，另
    有子孫給的錢，約為75年以前賺的，被告雖記不清楚其於系
    爭帳戶中有多少錢，但大部分都是被告存入的，且問其他攤
    販、全家福元宵店員工或原告即可知悉被告提領的錢全部都
    是用於全家福元宵店及原告之開銷，元宵節那段期間，有時
    一天要領出5、6百萬元，被告於前案亦曾提出代墊款項之資
    料，故被告並沒有欠原告錢等語。
四、得心證之理由：
  (一)原告主張其與被告分別於93年11月1日及95年2月16日先後簽
    訂「聲明書（即委任書）」及「授權書（併附聲明）」，約
    定將全家福元宵店委由被告經營管理。全家福元宵店之營業
    收入原係存入原告設於彰化銀行基隆分行帳號 16257-8號帳
    戶內，嗣被告自93年11月30日起改為存入被告所有之系爭帳
    戶內，及原告先於95年 3月22日委請律師發函通知被告終止
    兩造間之委任關係，再於96年 4月17日以本院95年度訴字第
    272 號損害賠償事件之民事準備(四)狀繕本之送達以為終止兩
    造間委任關係意思表示之送達，且上開函文、書狀均經被告
    收受，兩造間之上開委任關係即因終止而消滅，而被告於受
    託經營管理全家福元宵店期間（即自93年11月30日至95年 3
    月22日止）內，共自系爭帳戶提領如附表所示之金額等情，
    業據原告提出「聲明書（即委任書）」、「授權書（併附聲
    明）」、存摺存款帳戶資料及交易明細查詢清單、律師函暨
    掛號郵件收件回執及民事準備(四)狀等件影本為證，且被告於
    基隆地檢署96年度偵續字第 131號案件偵查時陳稱：「（問
    ：那家店每日的營業收入是何人去收的？）我們收好後，都
    交給林古春妹，錢都放到林古春妹家裡。」、「（問：錢都
    未拿到銀行存？）錢一開始存在林古春妹的帳戶，93年開始
    錢存在我彰化銀行的帳戶，這些在民事庭都已經確認過，這
    是為了安全，不讓林古春妹她家人知道。」等語（見基隆地
    檢署96年度偵續字第131號侵占案件97年10月1日詢問筆錄）
    ，另依上開原告所提之兩造設於彰化銀行基隆分行之存摺存
    款帳戶資料及交易明細查詢清單所示，原告設於彰化銀行基
    隆分行帳號 16257-8號帳戶，於原告委託被告管理全家福元
    宵店前之92年11月17日起至93年11月30日止期間，除定存轉
    活存及利息收入外，共有14筆存款紀錄，合計存入之金額高
    達 9,156,758元，然於被告受託管理全家福元宵店期間（即
    自93年11月30日起至95年 3月22日止），除定存轉活存及利
    息收入外，僅有1筆147,000元之存款紀錄，反觀系爭帳戶於
    被告受託管理全家福元宵店期間（即自93年11月30日至95年
    3 月22日止），共有43筆現金存款紀錄，單筆存款金額至少
    有 100,000元，存入總金額高達21,775,000元，衡情被告在
    廟宇工作、經營攤販的收入，及子孫給與的金錢，應不致於
    有如此高額的款項，足認系爭帳戶之現金存款係全家福元宵
    店之營收，原告上開之主張，自堪信屬實。
  (二)按當事人主張有利於己之事實者，就其事實負舉證責任，民
    事訴訟法第 277條定有明文。依民事訴訟舉證責任分配之原
    則，凡主張權利發生者，就該權利發生實體法上規定要件最
    低限度事實負舉證責任；主張對權利有障礙者，就該權利有
    障礙之實體法上規定要件負最低限度事實負舉證責任（最高
    法院48年台上字第 887號判例、58年度台上字第2392號及86
    年度台上字第2031號判決意旨參照）。被告雖抗辯系爭帳戶
    內之存款為其與原告合存的，大部分存款係由其所存入，及
    其提領之金錢均係用於全家福元宵店之營業開銷、員工薪資
    、廠商貨款及照顧原告之支出云云，惟被告既以自己名義開
    設系爭帳戶，且於被告受託管理全家福元宵店期間，該店之
    營業收入及開銷所需之金錢均係由被告自系爭帳戶內存提，
    金錢之流向均由被告所掌握，被告自應就其所辯於系爭帳戶
    中所有之存款數額、所提領之金額均係用於全家福元宵店之
    開銷及照顧原告支出之事實負舉證責任。然被告僅空言陳稱
    ：「請法官去問其他攤販，問全家福元宵的員工或問林古春
    妹可以證明，另外我曾經在前案提出代墊款項資料。」等語
    ，而未能舉證證明系爭帳戶內之現金存款確實有屬於被告所
    有之款項，及其所提領之金額均係用於全家福元宵店之開銷
    、照顧原告之支出而無溢領之情事，且被告所辯其於前案所
    提出之代墊款項，亦因未能提出憑據證明，而經本院95年度
    訴字第272號、臺灣高等法院97年度重上字第300號駁回其抗
    辯，有該等判決書在卷可稽，被告所為之抗辯，自非可取。
  (三)又按無法律上之原因而受利益，致他人受損害者，應返還其
    利益；雖有法律上之原因，而其後已不存在者，亦同，民法
    第 179條定有明文。兩造間曾有委任關係存在，被告基於該
    委任關係而取得系爭帳戶之存款，然被告所提領如附表所示
    之各筆款項，於扣除支付全家福元宵店之必要開銷後，尚溢
    領8,747,671元，被告因而受有8,747,671元之利益，原告則
    受有 8,747,671元之損害，且兩造間之委任關係業經原告表
    示終止，被告取得該 8,747,671元即屬無法律上原因，自應
    將其所受之利益返還。從而，原告依不當得利之法律關係，
    請求被告給付 8,147,671元，及自起訴狀繕本送達被告翌日
    即 100年5月6日起至清償日止，按週年5%計算之利息，既未
    逾越上開8,747,671元之範圍，即為有理由，應予准許。
五、原告陳明願供擔保聲請宣告假執行，核無不合，爰酌定相當
    擔保金額宣告之，並依同法第392條第2項規定，依職權宣告
    被告預供擔保，得免為假執行。
六、結論：本件原告之訴為有理由，依民事訴訟法第78條、第87
    條第1項、第390條第2項、第392條第2項，判決如主文。
中    華    民    國   100    年    6     月    10    日
                  民事庭法  官  陳湘琳
以上正本係照原本作成。
對於本件判決如有不服，應於收受送達後20日內向本院提出上訴
書狀，敘述上訴之理由，上訴於臺灣高等法院，並按他造當事人
之人數附具繕本。
中    華    民    國   100    年    6     月    10    日
                        書記官  洪佳如